【裁判字號】    91,家上,137
【裁判日期】    920909
【裁判案由】    離婚
【裁判全文】
臺灣高等法院臺南分院民事判決  九十一年度家上字第一三七號  Ｊ
      上  訴  人  甲 ○ ○
                  送達代收人  .
?
      被 上 訴人  丙 ○ ○.
      輔  佐  人  丁○○○
右當事人間請求離婚事件，上訴人對於中華民國九十一年十月二十一日臺灣臺南地方
法院第一審判決（九十一年度婚字第四四六號）提起上訴，本院於九十二年八月二十
六日言詞辯論終結，茲判決如左：
    主    文
上訴駁回。
第二審訴訟費用由上訴人負擔。
    事    實
甲、上訴人方面：
一、聲明：求為判決：(一)原判決廢棄。(二)准上訴人與被上訴人離婚。
二、陳述：除與原判決記載相同者，茲引用之外，補稱：
（一）上訴人於民國八十九年二月十九日憑媒與被上訴人結婚，滿懷希望娶妻幸福家
      庭生活並照顧年邁多病之母親，孰知新娘竟是一位不幸患有嚴重癲癇症之女子
      ，雙方結婚之初夜，被上訴人連連三次全身發抖咬緊牙根昏厥過去，第三天即
      自行發抖昏倒客廳，嗣後三、兩天即發抖昏倒，騎腳踏車亦昏倒，且於發抖時
      即突抱住旁人令人震驚，又被上訴人每次進入廁所不關門，平日無法洗衣、燒
      飯、做正常家事，一個人常常自言自語，口裏呢呢喃喃，說到這裏被上訴人之
      癲癇疾病是否可以過著正常人生活實有疑問。
（二）被上訴人在原審法院亦自陳有嚴重之癲癇疾病屬實，原審判決書載，張茂雄診
      所函稱「被上訴人自民國七十六年十月十六日來本所就診用藥物抗制後癲癇很
      少發作，但若停藥就會發作」由上醫師函文觀之，被上訴人之癲癇，用藥抗制
      後即少發作「非不發作」若停藥就會發作（大發作）故顯係不治之病症，又事
      實擺在眼前，被上訴人之病症自民國七十六年十月十六日就診後迄今已十五年
      之久，不但病情未減輕，反加重已絕望之程度，實無法過著正常人之生活，上
      訴人唯對病不對人，被上訴人既有不治之惡疾參照民法第一○五二條規定請求
      離婚，今被上訴人如主張可以醫治者，應提出權威醫師之證明「已治癒，不會
      再發作」方可認定。
（三）按上訴人係家庭之獨子，年已逾四十，渴望娶妻照顧患糖尿病之母親，熟知被
      上訴人嫁到上訴人家後，竟已在未婚前即惡疾纏綿，身體欠缺健康，無法過著
      正常人之生活，無法下廚燒飯，亦無法洗衣清潔內外，尤無法照顧上訴人罹患
      糖尿病之母親，反使其驚嚇加添痛苦，故如此不幸之婚姻已無法維持下去，尤
      其家人為避免麻煩起見，將疾病之女子出嫁上訴人，實不合理，如勉強維持此
      婚姻，不但上訴人及多病之老母親，無故帶來終生痛苦，即被上訴人亦精神壓
      力加重，多受折磨痛苦，實在兩造互相不幸婚姻之延續。因被上訴人有不治之
      惡疾，又其家人隱瞞有惡疾而令被上訴人結婚，無法過正常人夫妻生活，故夫
      妻難以維持婚姻者甚明，上訴人依民法第一○五二條第一項第七款及第二項規
      定，請求離婚自屬合理合法。
（四）鈞院通知被上訴人往成大醫院鑑定其病情可否醫治，經專科醫師詳細診斷後，
      認為病情嚴重需住院一星期觀察等等，但因住院費時又花鉅資，實無法負擔，
      而未住院，然既然專科醫師詳診後，不敢認定「可治」「不復發」，即可見上
      訴人患不治之疾甚明。
（五）兩造交往期間，被上訴人曾跟上訴人說，被上訴人頭會發作，但因兩造僅單獨
      出去兩次，被上訴人均無異狀。
三、證據：援用第一審所提證據。
乙、被上訴人方面：
一、聲明：求為判決：駁回上訴
二、陳述：除與原判決記載相同者，茲引用之外，補稱：
（一）被上訴人會與上訴人結婚，係因上訴人追求甚殷，被上訴人之母亦曾告知上訴
      人及其家屬，有關被上訴人較柔弱、適應能力較差，若嫁過去亦需人呵護、關
      懷，然上訴人於婚後卻反其道而行，導致被上訴人無助、心裡害怕，而衍生舊
      病復發。甚而逼被上訴人回娘家，迄今已有兩年。
（二）張茂雄醫師是台大醫院醫師，也在基隆開業診所，被上訴人最先是在台大看診
      ，再到基隆張醫師開的診所拿藥。
三、證據：援用第一審所提證據。
丙、本院依職權函請國立成功大學醫學院附設醫院鑑定被上訴人所罹癲癇是否為不治
    之惡疾。
    理  由
一、本件上訴人起訴主張：兩造於八十九年二月十九日結婚，惟結婚初夜，被上訴人
    即連連三次全身發抖咬緊牙根昏厥過去，第三天即自行發抖昏倒客廳，嗣後每三
    、兩天即發抖昏倒，騎腳踏車亦昏倒，於發抖時即突抱住旁人令人震驚，又被上
    訴人每入廁所即不關門，平日無法洗衣、燒飯做正常家事，一個人常常自言自語
    ，口裏呢呢喃喃；且被上訴人與伊父母親婚前隱瞞被上訴人有異常之疾病而與上
    訴人締婚，如此婚姻顯非兩願，顯有其他重大事由難以維持婚姻之情形存在，爰
    依民法第一千零五十二條第一項第七款及第二項之規定請求與被上訴人離婚等情
    。被上訴人則以被上訴人會與上訴人結婚，係因上訴人追求甚殷，被上訴人之母
    亦曾告知上訴人及其家屬，有關被上訴人較柔弱、適應能力較差，若嫁過去亦需
    人呵護、關懷，然上訴人於婚後卻反其道而行，導致被上訴人無助、心裡害怕，
    而衍生舊病復發。且被上訴人雖患有癲癇症，但已延醫治療並控制中，並非不治
    。甚而九十年二月是上訴人逼被上訴人回娘家，迄今已有兩年等語資為抗辯。
二、上訴人主張兩造係夫妻，業據提出戶籍謄本為憑，復為被上訴人所不爭執，堪信
    為真實。
三、上訴人復主張被上訴人患有癲癇症，為不治之惡疾乙節，固據證人即上訴人母親
    乙○○○於原審到庭證稱「被告（即被上訴人）白天會在沙發上睡覺，會發抖。
    一年中我有看到六次。有時在外面騎腳踏車也會倒，走路也會突然間倒下然後全
    身發抖，他們結婚第一天就發生這種事」等語。惟被上訴人雖不否認患有癲癇症
    ，然辯稱業已延醫治療並控制中，並非不治等語，並提出診斷證明書壹紙為憑。
    按所謂不治之惡疾，乃為夫妻共同生活之障礙而不容易治癒之疾病。惡疾之中或
    許有傳染性極強，或為常人所厭惡者，但此不為惡疾之絕對的要件。現代已不可
    僅由種族衛生或健康之見地，同時需由夫妻共同生活之立場，於身體機能有礙，
    而為常情所厭惡，決定是否為惡疾。在民法上，痲瘋及花柳病之為惡疾，已為學
    說及判例所承認，但花柳病仍須達於不治，始為離婚原因；另婦女白帶疾、殘廢
    、單純之不育或不妊症、雙目失明、右手右腳殘廢，均非惡疾，已著有判例。（
    參最高法院二十三年上字第四五一號、三十一年上字第三一一號、三十年上字第
    一七九八號、二十七年上字第二七二四號、三十二年上字第六六八一號）所謂不
    治，僅以醫學上不能在可預見之期間內期待其治癒為已足，不以絕對的不能治癒
    為必要，關於此點，應依醫學上之鑑定以為判斷，並不以一定期間之繼續為必要
    （參見陳祺炎、黃宗樂、郭振恭合著民法親屬新論第二一九頁）。查癲癇不具傳
    染性，又於身體機能無礙，患者尚能正常生活，揆諸前揭說明，客觀上是否為惡
    疾已有可疑，且被上訴人所患之癲癇症是否達於不治，經本院依職權送請國立成
    功大學醫學院附設醫院鑑定，經該院表示「由於『癲癇』有長久病史及醫療經過
    和結果，以及目前的治療狀況，引發『癲癇』的原因，甚至是不是癲癇或癲癇之
    外是否尚併有其他疾病等，都有待確定，才足以評估所罹癲癇是否已達重大不治
    之惡疾程度。因此無法在門診進行鑑定工作，必須住院才能回答‧‧‧‧」。有
    該院九十二年七月十一日（九二）成附醫神經字第七一八０號函在卷可憑，經提
    示上揭回函，上訴人於審理中明白表示無庸鑑定，而參照前揭張茂雄診所於原審
    九十一年七月十日所發載有「病人若繼續服藥控制就不會發作，可過正常人生活
    」之診斷證明書在卷足憑，並據張茂雄醫師函稱「：：：丙○○（即被上訴人）
    因患癲症於民國七十六年十月十六日來本診所就診，用藥物控制後就很少發作
    ，但是若停藥就會發作：：：」等語（參卷附張茂雄診所函文），依上揭說明，
    堪信被上訴人抗辯所患癲癇症並非不治之惡疾，為可採信。
四、上訴人又主張被上訴人與伊父母親在兩造婚前隱瞞被上訴人有異常疾病，如此婚
    姻顯非兩願，顯有其他重大事由難以維持婚姻之情形存在云云。惟查，被上訴人
    所患癲癇症既非不治之惡疾，業如前述，且據為被上訴人診治之醫師於診斷證明
    書上載明「病人若繼續服藥控制就不會發作，可過正常人生活」等語，而兩造雖
    經媒妁之言認識，然於婚前尚曾交往，並單獨出去兩次，被上訴人均無異狀，上
    訴人認被上訴人可過正常人之生活，因此忽略被上訴人之母曾向其表明「被上訴
    人頭會發作」，為上訴人所自承，甚而進行求婚，顯見被上訴人或伊父母並無於
    婚前刻意隱瞞有異常疾病乙節，且婚姻乃重在兩人相互扶持，非在配偶有疾病，
    即刻意挑剔，甚至逼其回娘家，宛如購買東西一旦不合己意即予以退貨，完全忽
    略再加以治療協助，則無意維持婚姻之責似在上訴人，因此上訴人兩造有其他重
    大事由難以維持婚姻之情形存在云云請求離婚，亦乏依據。
五、綜上所述，本件上訴人主張被上訴人身罹癲癇是達不治之惡疾，且因婚前隱瞞有
    異常疾病，顯非兩願結婚，顯有其他重大事由難以維持婚姻之情形存在等節均不
    足採，被上訴人抗辯，所罹癲癇非不治之惡疾，尚屬可信。從而，上訴人主張本
    於民法第一千零五十二條第一項第七款及第二項之規定，請求與被上訴人離婚，
    為無理由，不應准許。原審為上訴人敗訴之判決，並無不合。上訴意旨指摘原判
    決不當，求予廢棄改判，為無理由，應予駁回。
六、據上論結，本件上訴為無理由，依民事訴訟法第四百四十九條第一項、第七十八
    條，判決如主文。
中      華      民      國    九十二    年      九      月      九      日
                                    臺灣高等法院臺南分院民事第四庭
~B1審判長法官  林    金    村
~B2      法官  曾    平    杉
~B3      法官  袁    靜    文
右為正本係照原本作成。
如對本判決上訴，須於判決送達後二十日內向本院提出上訴狀，未表明上訴理由者，
應於上訴後二十日內向本院提出理由書。
中      華      民      國    九十二    年      九      月      十      日
~B法院書記官  黃    文    生


司法院資訊處製作；財團法人民間司法改革基金會備份。
